【裁判字號】    99,訴,3528
【裁判日期】    990930
【裁判案由】    塗銷不動產所有權移轉登記
【裁判全文】
臺灣臺北地方法院民事判決              99年度訴字第3528號
原      告  台新國際商業銀行股份有限公司
法定代理人  甲○○
訴訟代理人  乙○○
            戊○○
被      告  丁○○
            丙○○○
上列當事人間請求塗銷不動產所有權移轉登記事件，本院於民國
99年9月17日言詞辯論終結，判決如下：
    主      文
確認被告丁○○、丙○○○就如附表所示之不動產於民國九十五
年一月五日所為之買賣關係不存在。
被告丙○○○就如附表所示之不動產，經臺北市萬華地政事務所
於民國九十五年二月二十一日所為以買賣為原因之所有權移轉登
記應予塗銷，回復為被告丁○○名下所有。
訴訟費用由被告連帶負擔。
    事實及理由
甲、程序方面：
    被告丁○○經合法通知，未於言詞辯論期日到場，核無民事
    訴訟法第386條所列各款情形，爰依原告之聲請，由其一造
    辯論而為判決，合先敘明。
乙、實體方面：
一、原告主張略以：
  (一)被告丁○○於民國91年10月8日向原告申請卡號00000000000
    00000之YOUBE現金卡使用，但自95年1月13日起，被告丁○
    ○之帳戶即開始逾期，詎被告丁○○竟於95年2月21日將坐
    落臺北市○○區○○段1小段658地號土地（面積：114平方
    公尺，權利範圍共12分之1），及坐落其上同地段751建號建
    物（即門牌號碼臺北市○○區○○路246巷42弄27號4樓之建
    物，面積：80.75平方公尺，權利範圍為3分之1；以下簡稱
    「系爭不動產」，詳如附表所示）所有權移轉登記於被告丙
    ○○○即被告丁○○之姐名下。而被告至99年6月29日止，
    共積欠新臺幣（下同）956,551元（其中495,723元為本金，
    460,828元為利息）未依約清償。
  (二)系爭不動產原本已設定抵押權，但於被告丁○○與丙○○○
    買賣之後，其抵押權並未塗銷，亦未將債務人丁○○變更為
    丙○○○，顯然不符合一般交易慣例。且系爭不動產之移轉
    時間，在被告丁○○債務發生逾期未清償之後，被告丁○○
    與丙○○○所為顯有脫產之嫌。可見被告丁○○及丙○○○
    間移轉系爭不動產之行為，屬通謀虛偽意思表示，其目的在
    逃避債權人之追償，應屬無效。原告否認被告間就系爭不動
    產買賣行為真實存在，被告丁○○、丙○○○應就系爭不動
    產存在買賣關係一節（例如合理對價關係、資金來源及來往
    記錄等）負舉證責任。況原告於99年6月19日與被告丙○○
    ○聯絡時，其承認被告間就系爭不動產並無買賣契約或價金
    存在，縱使先前係被告丙○○○出資購買系爭不動產，而登
    記在被告丁○○名下，但基於物權登記主義，被告丁○○仍
    為所有權人，若無買賣價金而為所有權移轉，則應視同贈與
    ，並非買賣。是被告丁○○、丙○○○間就系爭不動產之買
    賣之債權行為及所有權移轉登記之物權行為，均為通謀虛偽
    意思，應依民法113條之規定回復原狀，因被告丁○○怠於
    行使權利，原告爰依民法第242條代位請求將系爭不動產回
    復登記於被告丁○○名下所有。
  (三)退步而言，縱認被告丁○○與被告丙○○○就系爭不動產之
    買賣關係確實存在，然被告丁○○於負債期間應曾求助於其
    家人，被告丙○○○對被告丁○○財務狀況不佳等情，應無
    不知情之道理，足認被告丁○○與丙○○○為系爭不動產之
    買賣行為時，被告丙○○○應明知被告丁○○之行為，有害
    於被告丁○○債權人之債權，原告自得依民法第244條第2項
    聲請法院撤銷被告丁○○與丙○○○間就系爭不動產之買賣
    之債權行為及所有權移轉登記之物權行為，請求依民法11 3
    條之規定回復原狀，並由原告依民法第242條代位請求將系
    爭不動產回復登記於被告丁○○名下所有。
  (四)並聲明：
  1.先位聲明：
  (1)確認被告丁○○、丙○○○就附表所示之系爭不動產於95年
    1月5日所訂立之買賣契約關係不存在。
  (2)被告丙○○○就系爭不動產於95年2月21日以買賣為原因所
    為之所有權移轉登記予以塗銷，並回復為被告丁○○名下所
    有。
  2.備位聲明：
  (1)被告丁○○、丙○○○就系爭不動產於95年1月5日以買賣原
    因所為債權行為，及於95年2月21日所有權移轉登記之物權
    行為，均應予撤銷。
  (2)被告丙○○○應將系爭不動產於95年2月21日經地政機關以
    買賣為原因所為之所有權移轉登記，予以塗銷，並回復登記
    為被告丁○○名下所有。
二、被告丙○○○則辯以：
  (一)系爭不動產係被告丙○○○於59、60年間所出資購買，但因
    時間久遠，出資證明之字跡已經融化，且存放該證明之衣櫥
    也已丟掉而無法提出。當時被告丙○○○係以貸款之方式購
    屋，被告丁○○及訴外人許清贊均為其弟弟，因其將遠嫁日
    本，故將系爭不動產登記在丁○○名下，希望兩個弟弟可以
    因此照顧其母親及其姐姐。惟約10幾年前，被告丁○○向其
    表示因為積欠債務，欲將系爭不動產返還被告丙○○○，直
    至95年間，被告丙○○○利用自日本返台照顧母親之機會，
    將系爭不動產移轉登記回自己名下，惟許清贊部分因尚有抵
    押權登記，而許清贊於95年5月12日過世，以致無法塗銷。
  (二)被告丙○○○並不知被告丁○○於95年1月積欠原告現金卡
    款，系爭不動產之過戶與被告丁○○之欠款，時間點上係恰
    巧而已，若其知情，其絕對不會將系爭不動產過戶。另被告
    丙○○○自認與被告丁○○就系爭不動產於95年2月21日辦
    理之所有權移轉登記，並無買賣契約、價金存在，僅係被告
    丁○○將被告丙○○○之財產返還被告丙○○○，而將系爭
    不動產登記回被告丙○○○名下而已。被告丙○○○與被告
    丁○○間並無通謀虛偽意思表示，若係通謀虛偽意思表示，
    則許清贊亦欠銀行錢，其會連同許清贊之債務一起承擔，惟
    其卻無將許清贊之持分要回，可見並非通謀虛偽或故意債害
    原告債權等語，資為抗辯。
  (三)並聲明：原告之訴駁回。
三、被告丁○○未於言詞辯論期日到場，亦未提出準備書狀作何
    聲明或陳述。
四、兩造不爭執之事項：如附表所示坐落臺北市○○區○○段1
    小段658地號土地（面積：114平方公尺，權利範圍為12分之
    1），及坐落其上同地段751建號建物（即門牌號碼臺北市○
    ○區○○路246巷42 弄27號4樓之建物，面積：80.75平方公
    尺，權利範圍為3分之1），原登記於被告丁○○名下，嗣於
    95年1月5日，以買賣為登記原因，而於95年2月21日將所有
    權移轉登記於被告丙○○○名下。
五、本件之爭點及本院得心證之理由：
    本件經依民事訴訟法第270條之1第1項第3款規定，整理爭點
    後，僅就兩造之爭執點及本院判斷，分述如下：
  (一)本件原告有無確認利益？
    按確認法律關係之訴，非原告有即受確認判決之法律上利益
    者，不得提起之，民事訴訟法第247條前段定有明文。而該
    條所謂即受確認判決之法律上利益，係指因法律關係之存否
    不明確，致原告在私法上之地位有受侵害之危險，而此項危
    險得以對於被告之確認判決除去之者而言（最高法院42年台
    上字第1031號判例參照）。查被告丁○○與丙○○○間就系
    爭不動產之買賣關係存在與否，攸關原告得否藉由強制執行
    系爭不動產之方式來獲得債權之滿足，原告對此自有請求確
    認之法律上利益，其提起本件確認之訴，於法即無不合。
  (二)先位聲明部分，被告丁○○於95年1月5日與被告丙○○○以
    買賣原因所為債權行為，及於95年2月21日將所有權移轉登
    記予被告丙○○○之物權行為，是否為通謀虛偽意思表示？
    按民法第87條之通謀虛偽表示，指表意人與相對人相互明知
    為非真意之表示而言，故表意人之相對人不僅須知表意人非
    真意，並須就表意人非真意之表示相與為非真意之合意，始
    為相當。第三人主張表意人與相對人通謀而為虛偽意思表示
    者，該第三人應負舉證之責。最高法院著有51年台上字第21
    5號判例要旨、48年台上字第29號判例要旨可供參照。查原
    告主張被告丁○○於91年10月8日向原告申請卡號000000000
    0000000之YOUBE現金卡使用，但自95年1月13日起，其帳戶
    即開始逾期，詎被告丁○○竟於95年2月21日將系爭不動產
    以買賣為由將所有權權移轉登記於被告丙○○○名下，而被
    告至99年6月29日止，共結欠956,551元（其中495,723元為
    本金，460,828元為利息）未清償等節，業據原告提出現金
    卡申請書、催收帳卡查詢、土地登記謄本及建物登記謄本各
    1件為證，堪信為真實。查被告丙○○○於本院言詞辯論程
    序中已自認與被告丁○○就系爭不動產於95年2月21日辦理
    之所有權移轉登記，並無買賣契約、價金存在，僅係被告丁
    ○○將被告丙○○○之財產返還被告丙○○○，而將系爭不
    動產登記回被告丙○○○名下而已，可見被告丁○○與丙○
    ○○就系爭不動產以買賣為原因所為之登記顯然虛偽。被告
    丙○○○雖抗辯系爭不動產為其出資購買，因為希望被告丁
    ○○照顧年邁母親，而將系爭不動產登記在被告丁○○名下
    云云。然被告丙○○○並未提出實際出資購買之證明，且被
    告丁○○前於70年10月21日，即提供系爭不動產予第三人有
    限責任臺北市第九信用合作社設定最高限額抵押權，作為其
    對抵押權人所負債務之擔保，但被告丁○○將系爭不動產所
    有權移轉登記予被告丙○○○時，前述抵押權設定登記並未
    塗銷，仍繼續存於系爭不動產上，倘日後丁○○及丙○○○
    未依約履行對抵押權人所負債務，系爭不動產即有遭抵押權
    人拍賣之風險，嚴重影響被告丙○○○之權益，但被告丙○
    ○○竟然同意被告丁○○仍為抵押權設定義務人，顯悖於一
    般交易常規。又系爭不動產所有權登記發生原因及移轉時點
    為95年1月5日及95年2月21日，緊接於被告丁○○遲延履行
    繳款義務之際，參諸被告丁○○經合法通知，無正當理由未
    到庭，亦未提出書狀為任何聲明或陳述，依民事訴訟法第
    280條第3項，視同自認等情觀之，更可證明被告丁○○與丙
    ○○○間就系爭不動產之買賣之債權行為，及所有權移轉登
    記之物權行為，均為通謀虛偽意思表示，依民法第87條第1
    項規定，法律行為均屬無效。
  (三)原告請求將被告丙○○○就系爭不動產於95年2月21日以買
    賣為原因所為之所有權移轉登記予以塗銷，並回復為被告丁
    ○○名下所有，是否有理？
    按民法第242條，關於債權人之代位權之規定，原為債務人
    怠於行使其權利，致危害債權人之債權安全，有使債權人得
    以自己之名義行使債務人之權利，以資救濟之必要而設。故
    債權人對於債務人之權利得代位行使者，其範圍甚廣，凡非
    專屬於債務人本身之財產上權利均得為之，最高法院著有43
    年台上字第243號判例可參。查本件被告丁○○及丙○○○
    間就系爭不動產所為之買賣之債權行為，及移轉所有權之物
    權契約，均係通謀虛偽而為屬無效等情，業如前述。從而，
    系爭不動產之所有權人仍為被告丁○○，被告丁○○自得請
    求被告丙○○○塗銷就系爭不動產所為以買賣為原因所為之
    所有權移轉登記。惟被告丁○○顯然怠於行使此項權利，原
    告為保全其債權，自得依前開規定，代位被告丁○○訴請被
    告丙○○○塗銷就系爭不動產所為之移轉登記，並回復登記
    在被告丁○○名下，故原告先位聲明，確有理由。
六、綜上所述，被告丁○○與丙○○○就系爭不動產所為之買賣
    之債權行為及移轉所有權之物權行為，均係通謀虛偽而為，
    應屬無效，原告訴請確認被告丁○○與丙○○○間就系爭不
    動產之買賣關係不存在，並塗銷系爭不動產之所有權移轉登
    記以回復原狀，核屬有據。從而，原告先位聲明請求：1.確
    認被告丁○○、丙○○○就附表所示之系爭不動產於95年1
    月5日所訂立之買賣契約關係不存在；2.被告丙○○○就系
    爭不動產於95年2月21日以買賣為原因所為之所有權移轉登
    記予以塗銷，並回復為被告丁○○名下所有，均有理由，應
    予准許。又原告就先位聲明既已勝訴判決，就其備位聲明部
    分即被告丁○○於95年1月5日與被告丙○○○以買賣原因所
    為債權行為，及於95年2月21日將所有權移轉登記予被告丙
    ○○○之有償物權行為，是否詐害原告債權而得撤銷，即毋
    庸再予審究，併予指明。
七、本件事證已臻明確，兩造其餘攻擊或防禦方法，經本院審酌
    後，認均與本件之結論無涉，茲不再一一論述，併予敘明。
八、據上論結，本件原告之訴為有理由，依民事訴訟法第385條
    第1項前段、第85條第2項，判決如主文。
中    華    民    國    99    年    9     月    30    日
                  民事第六庭  法  官     郭顏毓
以上正本係照原本作成。
如對本判決上訴，須於判決送達後20日內向本院提出上訴狀。如
委任律師提起上訴者，應一併繳納上訴審裁判費。
中    華    民    國    99    年    10    月    1     日
                              書記官     林政彬
附表
┌───────────────────┬─┬──────┐
│土地座落                              │地│    面積    │
├────┬────┬──┬───┬──┤  │（平方公尺）│
│縣  市  │鄉鎮市區○段  ○○段  │地號│目│            │
├────┼────┼──┼───┼──┼─┼──────┤
│臺北市  │萬華區  │華江│1     │658 │建│114         │
├────┼────┴──┴───┴──┴─┴──────┤
│權利範圍│丙○○○：1/12                                │
│        │                                              │
└────┴───────────────────────┘
┌──┬──────┬───┬───┬────────┐
│建號│建物門牌    │建築式│      │面積（平方公尺）│
│    │            │樣、主├─┬─┼───┬────┤
│    │            │要建築│層│層│層次  │總面積  │
│    │            │材料  │數│次│面積  │        │
├──┼──────┼───┼─┼─┼───┼────┤
│751 │臺北市○○路│加強磚│4 │4 │80.75 │ 80.75  │
│    │246巷42弄27 │造    │層│層│      │        │
│    │號4樓       │      │  │  │      │        │
├──┴─┬────┴───┴─┴─┴───┴────┤
│權利範圍│丙○○○：1/3                             │
└────┴─────────────────────┘

司法院資訊處製作；財團法人民間司法改革基金會備份。
